【裁判字號】    97,財管,220
【裁判日期】    971229
【裁判案由】    指定遺產管理人
【裁判全文】
臺灣高雄地方法院民事裁定             97年度財管字第220號
聲  請  人  台灣中小企業銀行股份有限公司
法定代理人  丙○○
非訟代理人  乙○○
上聲請人聲請指定被繼承人甲○○之遺產管理人事件，本院裁定
如下：
    主  文
選任財政部國有財產局臺灣南區辦事處為被繼承人甲○○（男，
民國○○年○月○日生，身分證統一編號：Ｚ00000000
0號）之遺產管理人。
程序費用新臺幣壹仟元由被繼承人甲○○之遺產負擔。
    理  由
一、按「繼承開始時，繼承人之有無不明者，由親屬會議於1 個
    月內選定遺產管理人，並將繼承開始及選定遺產管理人之事
    由，向法院報明。」、「無親屬會議或親屬會議未於前條所
    定期限內選定遺產管理人者，利害關係人或檢察官，得聲請
    法院選任遺產管理人，並由法院依前項規定為公示催告。」
    、又「先順序繼承人均拋棄其繼承權時，由次順序之繼承人
    繼承，其次順序之繼承人有無不明或第四順序之繼承人均拋
    棄其繼承權者，準用關於無人承認繼承之規定。」，民法第
    1177 條 、第1178條第2 項、第1176條第6 項分別定有明文
    。
二、聲請意旨略以：緣被繼承人甲○○（男，民國40年7 月10日
    生，身分証統一編號：Ｚ000000000號，生前最後設籍於高雄
    縣橋頭鄉○○路1-2 號）於95年5 月25日為案外人界清企業
    有限公司擔任連帶保證人，向聲請人借款新臺幣（下同）16
    0 萬元，詎債務人自97年8 月26日起即未依約繳納利息，屢
    經催討均未獲置理，尚積欠本金399,600 元及其利息、違約
    金，全部債務視為全部到期，而被繼承人甲○○已於95年8
    月12日死亡，其繼承人均已拋棄繼承權或已死亡，均無意願
    擔任本件之遺產管理人，亦無親屬會議於1 個月內為被繼承
    人甲○○選定遺產管理人，以致聲請人對前開保證債權無從
    進行追償程序，而財政部國有財產局為國家管理財產之機關
    ，具公益性質，倘本件遺產經清償債務後仍有剩餘時，依民
    法第1185條規定，自應歸屬國庫，是聲請人基於利害關係人
    之地位，狀請本院依法選任財政部國有財產局臺灣南區辦事
    處為本件遺產管理人等語。
三、經查：
  (一)聲請人主張前揭事實，業據其提出借據、還款明細、戶籍謄
    本、繼承系統表、本院97年10月23日雄院高95繼敦字第2532
    號函、土地登記謄本影本各1 份為證，並經本院依職權調取
    本院95年度繼字第2532號拋棄繼承權卷宗核閱屬實，堪信為
    真實。
  (二)聲請人既對被繼承人甲○○有債權存在，為其債權人，自應
    屬利害關係人無訛。又被繼承人甲○○之繼承人，均已依法
    拋棄繼承，有上開拋棄繼承權卷宗及本院97年10月23日雄院
    高95繼敦字第2532號函附卷足憑；復查無其他合法繼承人存
    在，揆諸前揭規定，被繼承人甲○○之遺產自應準用關於無
    人承認繼承之規定，參以其親屬會議並未於死亡發生之日起
    1 個月內為其選定遺產管理人並呈報本院，是聲請人以利害
    關係人之地位，向本院聲請選任被繼承人甲○○之遺產管理
    人，自屬有據。
  (三)本院審酌：被繼承人甲○○前揭現存之合法繼承人既均已依
    法拋棄繼承，本無義務就其遺產再為管理，且由渠等既已行
    使法律所賦予之拋棄繼承權，可知顯已不願再與被繼承人甲
    ○○之遺產有何糾葛；況擔任遺產管理人，主要係彙整被繼
    承人之財產，踐行被繼承人債權、債務之確認，並作適法合
    理之分配，且於有繼承人承認繼承時或遺產分配後，尚有剩
    餘時，將遺產移交繼承人或國庫，此須熟悉相關法律程序及
    具備耐心、熱心，進行遺產處分，否則可能受有稅捐相關法
    令之罰責，實非被繼承人之一般親屬或其中受有高等教育之
    知識份子卻不具遺產管理相關知識之人必然可勝任，據此，
    鑑於具備律師身分之人，不但具有法律規定之相關專業知識
    ，行止亦受律師法之規範，倘無其他不適任原因，應為適任
    人選，惟自高雄律師公會願意擔任法院遺產管理人之律師名
    單中，經徵詢無律師願任本件遺產管理人。
  (四)按遺產管理事件具有公益性質，依民法第1185條之規定，無
    人繼承之遺產，於清償債權、交付遺贈物後，如有賸餘歸屬
    國庫，從而無人繼承之遺產若有賸餘，終歸國家所取得，反
    觀不論遺產有無賸餘，均與已拋棄繼承之人無涉，是職司國
    有財產管理之機關擔任該等遺產之遺產管理之人自屬適宜。
    而被繼承人之遺產，於遺產管理人完成清償債權並交付遺贈
    物等清算程序前，是否有賸餘，尚無從知悉，又縱無賸餘，
    惟因被繼承人遺有不動產，遺產管理人墊付之管理費用及報
    酬，於遺產處分時仍可優先分配歸墊，故由國有財產管理機
    關擔任被繼承人之遺產管理人，國庫亦不致因墊付費用而受
    損害，況國有財產管理機關與被繼承人間無利害關係，就遺
    產管理之有關法律程序亦相當熟悉，具有相當之專業能力足
    以勝任管理職務，由其擔任遺產管理人，既不致對其造成過
    重之負擔，且可使被繼承人之遺產儘速分配確定，即令本件
    管理費用終無法由遺產歸墊，亦應認係國有財產局於此種情
    況下所不得不為之行政服務，難謂利用全民資源處理私務。
    是以本院認被繼承人之遺產既係在高雄縣境內，自宜選任財
    政部國有財產局臺灣南區辦事處為被繼承人甲○○之遺產管
    理人。
四、依非訟事件法第157條、第24條第1 項，裁定如主文。
中    華    民    國    97    年    12    月    29    日
            家事法庭  司法事務官  任士慧
如不服本裁定，應於裁定送達後10日內，以書狀向本司法事務官
提出異議。
中    華    民    國    97    年    12    月    29    日
                          書記官  徐錦純


司法院資訊處製作；財團法人民間司法改革基金會備份。
